【裁判字號】    95,訴,1872
【裁判日期】    970626
【裁判案由】    損害賠償
【裁判全文】
臺灣桃園地方法院民事判決              95年度訴字第1872號
原      告  財團法人汽車交通事故特別補償基金
                        樓
法定代理人  戊○○
訴訟代理人  丁○○
            丙○○
            甲○○
            庚○○
被      告  乙○○
                        14號.
            己○○
共      同
訴訟代理人  潘維成律師
上列當事人間請求損害賠償事件，於民國97年5月29日辯論終結
，本院判決如下：
    主      文
被告於繼承李立為遺產範圍內，應連帶給付原告新台幣參佰萬元
，及其中新台幣壹佰伍拾萬元自民國九十五年十月十二日起至清
償日止、其餘新台幣壹佰伍拾萬元自民國九十七年三月十三日起
至清償日止，均按年息百分之五計算之利息。
原告其餘之訴駁回。
訴訟費用由被告連帶負擔。
    事實及理由
壹、程序事項
    按訴狀送達後，原告不得將原訴變更或追加他訴。但請求之
    基礎事實同一者、擴張或減縮應受判決事項之聲明者，不在
    此限，民事訴訟法第255 條第1 項但書第2 款、第3 款定有
    明文。經查，本件原告起訴時主張被告之子李立為駕駛車輛
    肇事，致乘客黃啟文死亡，而原告已依強制汽車責任保險法
    給付黃啟文之繼承人新台幣（下同）150 萬元，故請求被告
    即李立為之繼承人應連帶給付原告150 萬元，並自支付命令
    裁定送達被告之翌日起至清償日止，按年息5 ％計算之利息
    （本院卷第36頁以下）。原告於民國96年12月31日具狀主張
    因本件車禍尚有另一名乘客張讓文死亡，而原告亦已給付張
    讓文之繼承人150 萬元，故聲明改以：被告應連帶給付原告
    300 萬元。嗣原告於97年3 月12日本院準備程序時當庭更正
    聲明為：被告應於限定繼承範圍內，連帶給付原告300 萬元
    ，及自97年3 月13日起至清償日止，按年息5 ％計算之利息
    （本院卷第118 頁）。又於97年5 月29日本院言詞辯論時當
    庭更正聲明為：被告於繼承李立為遺產範圍內，應連帶給付
    原告300 萬元，及自支付命令聲請狀繕本送達之翌日起至清
    償日止，按年息5 ％計算之利息。經核原告上開更正後之聲
    明，其請求之基礎事實為同一，且係擴張及減縮應受判決事
    項之聲明，參照前開規定，應予准許，合先敘明。
貳、實體事項
一、原告起訴主張：被告之子李立為駕駛車牌4082-FN 號自小客
    車（下稱本件肇事車輛），於95年3 月12日凌晨，在桃園縣
    新屋鄉永興村台15線北向52.5公里處，因超速失控發生交通
    事故，致其本人及車上乘客黃啟文及張讓文死亡，依民法第
    191 條之2 之規定，李立為即應負侵權行為損害賠償責任，
    被告為李立為之法定繼承人，雖被告已聲請限定繼承，仍應
    於繼承遺產範圍內，對李立為之債務負連帶清償責任。又因
    本件肇事車輛並未依法投保強制汽車責任保險，原告依強制
    汽車責任保險法第40條第1 項第2 款，同法第27條第1 項第
    3 款之規定及強制汽車責任保險給付標準第6 條之規定，補
    償受害人黃啟文之繼承人（即黃啟文之父黃千秋、母曾美妹
    ）150 萬元、補償受害人張讓文之繼承人（即張讓文之父張
    謙樟、母連玲琍）150 萬元，共計300 萬元。原告依強制汽
    車責任保險法第42條第2 項之規定，代位取得對被告之求償
    權。故原告即得依民法第184 條、第192 條第1 項、第2 項
    、第194 條規定代位向被告請求連帶賠償。並聲明：被告於
    繼承李立為遺產範圍內，應連帶給付原告300 萬元，及自支
    付命令聲請狀繕本送達之翌日起至清償日止，按年息5 ％計
    算之利息。
二、被告則以：原告提出本訴之理由在於認定被告之被繼承人李
    立為係95年3 月12日於新屋鄉台15線北上52.5公里處發生車
    禍意外之駕駛人，惟警察機關當時經通報處理車禍現場並予
    救治時，發現被告等之子李立為已遭拋出車外，乃認定本件
    肇事車輛係被告之子李立為所駕駛，故於道路交通事故證明
    書上填載李立為為駕駛人，然查本件肇事車輛之車號4082-F
     N之車主為張讓文之父張謙樟，則依經驗法則判斷，當日駕
    車之人亦當係張讓文。且本件車禍發生後最先至現場救援之
    消防隊員張仲瑋於由臺灣桃園地方法院檢察署95年度相字第
    443 號偵查中證稱：李立為係遭拋出車外，當時前座尚有兩
    名人員等語，更足證本件車禍發生時李立為並非駕駛人。退
    萬步言之，縱認本件車禍駕駛人為李立為，然被告業已辦理
    限定繼承。並聲明：原告之訴駁回。
三、本件原告主張本件車禍之發生係因駕駛人李立為駕駛本件肇
    事車輛失控而不慎撞擊民宅所致，乘客黃啟文、張讓文因而
    死亡，是李立為本應負侵權行為損害賠償責任，原告已依法
    給付黃啟文、張讓文之繼承人補償金，自得代位向加害人求
    償，加害人李立為雖因本件車禍死亡，惟被告為李立為之法
    定繼承人，應繼承該損害賠償債務而連帶負責等語，被告則
    以
    本件肇事車輛駕駛人並非李立為資為抗辯。是本件爭點厥為
    本件車禍發生時之駕駛人是否為李立為。茲認定如下：
  (一)按當事人主張有利於己之事實者，就其事實有舉證之責任，
    民事訴訟法第277 條前段亦定有明文。又負舉證責任之一方
    對於自己主張之事實提出證據，如已足使法院心證形成達證
    據優勢或明晰可信之程度時，即可認有相當之證明，其舉證
    責任已盡，應轉由他方負舉證之責。如他方對其主張於抗辯
    之事實，並無確實證明方法或僅以空言爭執者，不足以動搖
    法院原已形成之心證者，即應認定其抗辯事實之非真正，而
    應為他方不利益之裁判。經查：李立為、黃啟文、張讓文共
    乘本件自小客車，於上開時、地因駕駛不慎撞擊民宅，現場
    肇事車輛呈現往右翻覆狀態（右側貼地），當場李立為遭拋
    出車外，位於本件肇事車輛右後角民宅圍牆邊，黃啟文、張
    讓文則夾於車內，車內駕駛座呈現無人空座，3 人均因本件
    車禍死亡之事實，為兩造所不爭執，並經本院調取台灣桃園
    地方法院檢察署95年度相字第433 號相驗卷宗卷內道路交通
    事故現場圖、道路交通事故調查報告表、現場照片、台灣桃
    園地方法院檢察署相驗屍體證明書、驗斷書核閱無訛，且經
    證人即車禍發生後第一時間到場救援之永安消防分隊隊員張
    仲瑋、向鵬豪、李岳霖及證人即到場處理員警洪百揆陳述明
    確（上開相卷第93頁以下訊問筆錄及第96頁公務電話記錄單
    ；第99頁以下訊問筆錄、102 頁公務電話記錄單第109 頁以
    下警詢筆錄、第126 頁以下訊問筆錄；第107 頁以下警詢筆
    錄；第95頁公務電話記錄單及第130 頁以下訊問筆錄），足
    堪認定。是本件車禍發生後，該自小客車駕駛座呈現無人狀
    態，李立為遭拋出車外，張讓文、黃啟文則夾於車內副駕駛
    座、後座，而衡諸該自小客車若無人駕駛自無可能行至肇事
    現場，則由上開現場狀況，已足推認本件肇事自小客車應係
    由李立為所駕駛之事實。
  (二)至被告雖辯稱：本件車禍亦有可能係張讓文駕駛肇事車輛，
    李立為乘坐於副駕駛座，因車禍發生時之碰撞導致李立為先
    飛出車外後，車輛翻轉使張讓文位移至副駕駛座處云云。惟
    被告上開所辯，未據提出何證據以資證明，況由前揭事證以
    觀，肇事路段地面有煞車痕，該自小客車又係閃避不及撞擊
    民宅，顯現車禍發生時該自小客車車速頗高，撞擊僅為一瞬
    之間，被告未能合理說明何以李立為先飛出車外、後張讓文
    由駕駛座位移至副駕駛座？又若如李立為係乘坐於副駕駛座
    ，則何以飛出車外後係躺臥於該自小客車之右後角、民宅圍
    牆邊？至被告又以該自小客車所有人為張讓文之父，衡諸常
    情應係由張讓文駕駛該車云云。惟與友人一同出遊而委由友
    人駕駛自家車輛之情況所在多有，尚難以車輛為張讓文之父
    所有即遽認該自小客車應係由張讓文駕駛之事實。由是，被
    告抗辯本件自小客車非由李立為所駕駛等節，尚未能指出確
    實之證明方法以實其說，自難為有利於被告之認定。
  (三)據上，原告對於本件肇事車輛之駕駛人為李立為之事實，已
    提出相當之證據足使本院認其主張為真，被告雖執前詞抗辯
    ，惟尚未能提出相當之證明足以動搖本院前開認定，揆諸前
    述，自難為被告有利之認定。
四、按因故意或過失，不法侵害他人之權利者，負損害賠償責任
    ；違反保護他人之法律，致生損害於他人者，負損害賠償責
    任；不法侵害他人致死者，對於支出醫療及增加生活上需要
    之費用或殯葬費之人，亦應負損害賠償責任；被害人對於第
    三人負有法定扶費義務者，加害人對於該第三人亦應負損害
    賠償責任；不法侵害他人致死者，被害人之父、母、子、女
    及配偶，雖非財產上之損害，亦得請求賠償相當之金額，民
    法第184 條第1 項前段、第2 項前段、第192 條第1 項、第
    2 項、第194 條分別定有明文。又汽車交通事故發生時，受
    害人或其繼承人因肇事汽車非被保險汽車者，未能依本法規
    定向保險人請求給付保險金者，得在相當於本法規定之保險
    金額範圍內，向特別補償基金請求補償；特別補償基金於補
    償金額範圍內，得直接向加害人或汽車所有人求償，強制汽
    車責任保險法第38條第1 項第2 款，第39條第2 項定有明文
    。又按繼承人自繼承開始時，除本法另有規定外，承受被繼
    承人財產上之一切權利、義務。又繼承人有數人時，在分割
    遺產前，各繼承人對於遺產全部為公同共有。繼承人對於被
    繼承人之債務，負連帶責任。繼承人得限定以因繼承所得之
    遺產，償還被繼承人之債務，民法第1148條第1 項前段、第
    1151條、第1153條第1 項、第1154條第1 項分別定有明文。
    本件李立為因駕車不慎撞擊民宅，致生張讓文、黃啟文死亡
    結果，其過失行為與張讓文、黃啟文之死亡結果間有因果關
    係，則其對於依上開法令而有請求權之人，即應負損害賠償
    責任，而李立為雖亦因本件車禍於95年3 月12日死亡，被告
    為李立為之父母為繼承人，有戶籍謄本可稽，自應繼承李立
    為上開損害賠償債務並負連帶責任。惟被告於法定期間內向
    本院聲請限定繼承，並經本院以95年度繼字第429 號准予備
    查在案。從而，被告應在繼承李立為之遺產範圍內，對於上
    開侵權行為所生之損害賠償負連帶賠償責任。又本件肇事車
    輛未投保強制汽車責任保險而未能請求給付此部分之保險金
    ，惟張讓文、黃啟文之繼承人已向原告請求在相當於強制汽
    車保險法規定之保險金額範圍內補償，並已各受領150 萬元
    之事實，有原告提出補償金理算書、汽車交通事故特別補償
    金收據暨行使代位權告知書及匯款委託書影本各1 紙附卷可
    稽，該已受領之事實及賠償之金額亦為被告所不爭執，被告
    既應於繼承李立為之遺產範圍內，對張讓文、黃啟文之繼承
    人等連帶負損害賠償責任，已如前述，則原告於給付張讓文
    、黃啟文之繼承人各150 萬元後，代位請求被告於繼承李立
    為之遺產範圍內賠付此部分之金額，揆諸上揭法律規定，自
    屬有據。
五、末按給付無確定期限者，債務人於債權人得請求給付時，經
    其催告而未為給付，自受催告時起，負遲延責任。其經債權
    人起訴而送達訴狀，或依督促程序送達支付命令，或為其他
    相類之行為者，與催告有同一之效力；遲延之債務，以支付
    金錢為標的者，債權人得請求依法定利率計算之遲延利息；
    應付利息之債務，其利率未經約定，亦無法律可據者，週年
    利率為5 ％，民法第229 條第2 項、第233 條第1 項前段、
    第203 條分別定有明文。本件給付係屬無確定期限者；又以
    支付金錢為標的，則依上揭法律規定，原告就被告應給付之
    上開金額部分，其中150 萬元部分一併請求自支付命令送達
    翌日起即95年10月12日起至清償日止、其餘150 萬元部分一
    併請求自追加給付之翌日即97年3 月13日起至清償日止，均
    按法定利率即週年利率5%計算之利息，亦屬有據。逾此部分
    之利息請求，為無理由，應予駁回。
據上論結，本件原告之訴為一部有理由，一部無理由，依民事訴
訟法第79條、第85條第2 項，判決如主文。
中   華    民    國    97    年    6     月     26    日
                      民事第一庭  審判長法  官  郭琇玲
                                        法  官  林哲賢
                                        法  官  陳雪玉
如對本判決上訴，須於判決送達後20日內向本院提出上訴狀 。
以上正本與原本無異。
中    華    民    國    97    年    6     月    27    日
                                        書記官  吳瓊英


司法院資訊處製作；財團法人民間司法改革基金會備份。
